---
title: "Aquisição e Pré-processamento dos Dados"
output: html_document
---

## Aquisição e Pré-processamento dos Dados

### Carregar a base de dados **INPD4**

```{r}
# Carregar pacotes necessários
library(tidyverse)
library(readr)
library(dplyr)

# Carregar os dados 
setwd("C:/Users/MUVA/OneDrive - ASSOCIAÇÃO PARA O EMPODERAMENTO DA RAPARIGA-MUVA/Arquivo DERCIO/Monografia/")

 dados <- read_csv("data/Dados_inpd4_limpo.csv")

```

# Tratar valores ausentes e inconsistências

```{r}
# Excluir linhas onde 'perm_id' é NA
dados <- dados %>%
  filter(!is.na(perm_id))

 
# Tratar os valores ausentes nas colunas categoricas 
# Função para calcular a moda
moda <- function(x) {
  uniq_x <- table(x)
  moda_val <- names(uniq_x)[which.max(uniq_x)]
  return(moda_val)
}

summary(dados)
```

# Vamos fazer tratamento para cada variavel 

## Variavel Sexo

```{r}
dados$sex <- as.factor(dados$sex)
summary(dados$sex)  # Verificar se ficou correcto

moda <- names(which.max(table(dados$sex, useNA = "no")))
dados$sex[is.na(dados$sex)] <- moda
summary(dados$sex)
```

## Variavel region_nam
```{r}
dados$region_nam <- as.factor(dados$region_nam)
summary(dados$region_nam)  # Verificar se ficou correcto

moda <- names(which.max(table(dados$region_nam, useNA = "no")))
dados$region_nam[is.na(dados$region_nam)] <- moda
summary(dados$region_nam)
```

## day_birth, mon_birth, yea_birth que foram retirados de data de nascimento

```{r}
# Substituir -9 por NA

dados$day_birth[dados$day_birth < 0] <- NA
dados$day_birth[dados$day_birth > 31] <- NA

dados$mon_birth[dados$mon_birth < 1] <- NA
dados$mon_birth[dados$mon_birth > 12] <- NA

dados$yea_birth[dados$yea_birth < 1988] <- NA

# Calcular a mediana ignorando os NA
mediana_day <- median(dados$day_birth, na.rm = TRUE)
mediana_mon <- median(dados$mon_birth, na.rm = TRUE)
mediana_yea <- median(dados$yea_birth, na.rm = TRUE)

# Substituir NA pela mediana
dados$day_birth[is.na(dados$day_birth)] <- mediana_day
dados$mon_birth[is.na(dados$mon_birth)] <- mediana_mon
dados$yea_birth[is.na(dados$yea_birth)] <- mediana_yea
 
# Verificar se os dados foram tratados corretamente
summary(dados[, c("day_birth", "mon_birth", "yea_birth")])
```
 
## Variavel feveryno (Febre) 

```{r}

# Lista das variáveis a serem transformadas
variaveis <- c("feveryno","coughyno", "breathyno", "diarryno", "vomityno", "hemoculyno", "mal_tt", "cq", "sp", "aq", "qn", "art")

# Substituir 0 e 9 por NA
dados[variaveis] <- lapply(dados[variaveis], function(x) {
  x[x %in% c(0, 9)] <- NA
  return(x)
})

# Converter em fator com rótulos apropriados
dados[variaveis] <- lapply(dados[variaveis], function(x) {
  factor(x, levels = c(1, 2), labels = c("Sim", "Não"))
})

```

## Variavel parasitem

```{r}
# Substituir -9 por NA
dados$parasitem[dados$parasitem == -9] <- 9

# Converter em fator com rótulos apropriados
dados$parasitem <- factor(dados$parasitem, 
                          levels = c(0, 1, 2, 3, 4, 5, 6, 9), 
                          labels = c("Negativo", "1 cruz", "2 cruzes", "3 cruzes", 
                                     "4 cruzes", "5 cruzes", "6 cruzes", "Dado perdido"))


```

## Variavel resprate

```{r}
# Definir os limites aceitáveis
limite_min <- 0
limite_max <- 100

# Substituir valores fora do intervalo [0, 100] por NA
dados$resprate[dados$resprate < limite_min | dados$resprate > limite_max] <- NA

# Calcular a mediana dentro dos limites aceitáveis
mediana_resprate <- median(dados$resprate, na.rm = TRUE)

# Substituir os NAs pela mediana
dados$resprate[is.na(dados$resprate)] <- mediana_resprate
```

## Variavel temp
```{r}
# Definir os limites aceitáveis
limite_min <- 35
limite_max <- 44

# Substituir valores fora do intervalo [35, 44] por NA
dados$temp[dados$temp < limite_min | dados$temp > limite_max] <- NA

# Calcular a mediana dentro dos limites aceitáveis
mediana_temp <- median(dados$temp, na.rm = TRUE)

# Substituir os NAs pela mediana
dados$temp[is.na(dados$temp)] <- mediana_temp
```

## Variavel heartrate
```{r}
# Definir os limites aceitáveis para batimentos cardíacos
limite_min <- 60
limite_max <- 200

# Substituir valores fora do intervalo [60, 200] por NA
dados$heartrate[dados$heartrate < limite_min | dados$heartrate > limite_max] <- NA

# Calcular a mediana dentro dos limites aceitáveis
mediana_heartrate <- median(dados$heartrate, na.rm = TRUE)

# Substituir os NAs pela mediana
dados$heartrate[is.na(dados$heartrate)] <- mediana_heartrate


```

## Tratamento de NAS

```{r}
# Função para calcular a moda
calcular_moda <- function(x) {
  # Calcular a moda (valor mais frequente)
  tbl <- table(x)
  moda <- names(tbl)[which.max(tbl)]
  return(moda)
}

# Definir a lista de variáveis categóricas
cols_categoricas <- c("sex", "feveryno", "coughyno", "breathyno", 
                      "diarryno", "vomityno", "hemoculyno", "seenwhere", 
                       "mal_tt", "cq", "sp", "aq", "qn", "art")

# Substituir NAs pela moda em cada variável categórica
for (col in cols_categoricas) {
  moda <- calcular_moda(dados[[col]])
  dados[[col]][is.na(dados[[col]])] <- moda  # Substituir NAs pela moda
  dados[[col]] <- factor(dados[[col]])  # Garantir que a coluna seja um fator
}

# Verifique as mudanças
summary(dados[cols_categoricas])
```

## Variavel Outcome
```{r}
 # Identificar valores válidos
valores_validos <- c(1, 2, 3, 4)

# Substituir os valores que não são 1, 2, 3 ou 4 por 3
dados$outcome <- ifelse(dados$outcome %in% valores_validos, dados$outcome, 2)

# Transformar a variável outcome em um fator com os níveis especificados
dados$outcome <- factor(dados$outcome, levels = c(1, 2, 3, 4), labels = c("Vivo", "Obito", "Abandono", "Transferido"))

# Verificar as mudanças
summary(dados$outcome)

```



