---
title: "Aquisição e Pré-processamento dos Dados"
output: html_document
---

## Aquisição e Pré-processamento dos Dados

### Carregar a base de dados **INPD4**

```{r}
# Carregar pacotes necessários
library(tidyverse)
library(readr)
library(dplyr)
library(openxlsx) 
library(lubridate)



# Carregar os dados 
setwd("C:/Users/MUVA/OneDrive - ASSOCIAÇÃO PARA O EMPODERAMENTO DA RAPARIGA-MUVA/Arquivo DERCIO/Monografia/")
dados <- read_csv("data/Dados_inpd4_limpo.csv")

 # Remover a coluna "X" caso exista
dados <- dados[ , !(names(dados) %in% "X")]

 # Visualizar as primeiras linhas
head(dados)

# Verificar a estrutura dos dados
str(dados)

# Verificar se há valores ausentes
sum(is.na(dados))

# Calcular proporção de valores ausentes por coluna
colSums(is.na(dados)) / nrow(dados) * 100

```

# day_birth, mon_birth, yea_birth que foram retirados de data de nascimento

```{r}
# Substituir -9 por NA

dados$day_birth[dados$day_birth < 0] <- NA
dados$day_birth[dados$day_birth > 31] <- NA

dados$mon_birth[dados$mon_birth < 1] <- NA
dados$mon_birth[dados$mon_birth > 12] <- NA

dados$yea_birth[dados$yea_birth < 1988] <- NA

# Calcular a mediana ignorando os NA
mediana_day <- median(dados$day_birth, na.rm = TRUE)
mediana_mon <- median(dados$mon_birth, na.rm = TRUE)
mediana_yea <- median(dados$yea_birth, na.rm = TRUE)

# Substituir NA pela mediana
dados$day_birth[is.na(dados$day_birth)] <- mediana_day
dados$mon_birth[is.na(dados$mon_birth)] <- mediana_mon
dados$yea_birth[is.na(dados$yea_birth)] <- mediana_yea
 
# Verificar se os dados foram tratados corretamente
summary(dados[, c("day_birth", "mon_birth", "yea_birth")])
```

# Calcular idade

```{r}
 
# Converter a data de nascimento para um formato de data
dados$birth_date <- as.Date(with(dados, paste(yea_birth, mon_birth, day_birth, sep="-")), format="%Y-%m-%d")

# Converter a data da coleta para formato de data
dados$date <- as.Date(dados$date, format="%Y-%m-%d")

# Calcular a idade corretamente (anos completos)
dados$idade <- as.integer(interval(dados$birth_date, dados$date) / years(1))

# TRATAMENTO:
# - Remover idades negativas e absurdas (ex: idade > 100)
dados <- dados %>%
  mutate(idade = ifelse(idade < 0 | idade > 100, NA, idade))

# Calcular a mediana ignorando os NA
mediana_idade <- median(dados$idade, na.rm = TRUE)

# Substituir os NA pela mediana e idade acima de 15 pela mediana
dados <- dados %>%
  mutate(idade = ifelse(is.na(idade), mediana_idade, idade))

dados <- dados %>%
  mutate(idade = ifelse(idade > 15, mediana_idade, idade))

# Exibir as primeiras idades calculadas
summary(dados$idade)
```


## Variavel Sexo

```{r}
dados$sex <- as.factor(dados$sex)
 

moda <- names(which.max(table(dados$sex, useNA = "no")))
dados$sex[is.na(dados$sex)] <- moda
summary(dados$sex)
```

## Variavel region_nam
```{r}
dados$region_nam <- as.factor(dados$region_nam)
summary(dados$region_nam)  # Verificar se ficou correcto

moda <- names(which.max(table(dados$region_nam, useNA = "no")))
dados$region_nam[is.na(dados$region_nam)] <- moda
summary(dados$region_nam)
```

 
## Variavel feveryno","coughyno", "breathyno", "diarryno","vomityno", "hemoculyno", "mal_tt", "cq", "sp", "aq", "qn", "art"
```{r}
 

# Lista das variáveis categóricas
variaveis <- c("feveryno","coughyno", "breathyno", "diarryno", 
               "vomityno", "hemoculyno", "mal_tt", "cq", "sp", "aq", "qn", "art")

# Função para calcular a moda
moda <- function(x) {
  x_sem_na <- na.omit(x)
  if (length(x_sem_na) == 0) return(NA)  # Retorna NA se não houver valores válidos
  uniq_x <- unique(x_sem_na)
  return(uniq_x[which.max(tabulate(match(x_sem_na, uniq_x)))])  # Retorna a moda
}

# Substituir -9, 0 e 9 por NA e depois substituir NA pela moda
dados <- dados %>%
  mutate(across(all_of(variaveis), ~ifelse(. %in% c(-9, 0, 9), NA, .))) %>%
  mutate(across(all_of(variaveis), ~ifelse(is.na(.), moda(.), .)))

# Converter para fator (opcional)
dados <- dados %>%
  mutate(across(all_of(variaveis), ~factor(., levels = c(1, 2), labels = c("Sim", "Não"))))

# Substituir -9, 0 e 9 por NA e depois substituir NA pela moda
dados <- dados %>%
  mutate(across(all_of(variaveis), ~ifelse(. %in% c(-9, 0, 9), NA, .))) %>%
  mutate(across(all_of(variaveis), ~ifelse(is.na(.), moda(.), .)))

# Converter para fator (opcional)
dados <- dados %>%
  mutate(across(all_of(variaveis), ~factor(., levels = c(1, 2), labels = c("Sim", "Não"))))

# Verificar resultado
summary(dados[variaveis])


```

## Variavel parasitem

```{r}
# Substituir -9 por NA
dados$parasitem[dados$parasitem <= -9] <- NA
dados$parasitem[dados$parasitem >= 9] <- NA

dados$parasitem[dados$parasitem == 7] <- NA
# Substituir os NA pela moda antes de converter para fator
moda_parasitem <- moda(dados$parasitem)

dados$parasitem[is.na(dados$parasitem)] <- moda_parasitem

# Converter em fator com rótulos apropriados
dados$parasitem <- factor(dados$parasitem, 
                          levels = c(0, 1, 2, 3, 4, 5, 6), 
                          labels = c("Negativo", "1 cruz", "2 cruzes", "3 cruzes", 
                                     "4 cruzes", "5 cruzes", "6 cruzes"))


summary(dados$parasitem)

```

## Variavel resprate

```{r}
# Definir os limites aceitáveis
limite_min <- 0
limite_max <- 100

# Substituir valores fora do intervalo [0, 100] por NA
dados$resprate[dados$resprate < limite_min | dados$resprate > limite_max] <- NA

# Calcular a mediana dentro dos limites aceitáveis
mediana_resprate <- median(dados$resprate, na.rm = TRUE)

# Substituir os NAs pela mediana
dados$resprate[is.na(dados$resprate)] <- mediana_resprate

summary(dados$resprate)
```

## Variavel temp
```{r}
# Definir os limites aceitáveis
limite_min <- 35
limite_max <- 44

# Substituir valores fora do intervalo [35, 44] por NA
dados$temp[dados$temp < limite_min | dados$temp > limite_max] <- NA

# Calcular a mediana dentro dos limites aceitáveis
mediana_temp <- median(dados$temp, na.rm = TRUE)

# Substituir os NAs pela mediana
dados$temp[is.na(dados$temp)] <- mediana_temp

summary(dados$temp)
```

## Variavel heartrate
```{r}
# Definir os limites aceitáveis para batimentos cardíacos
limite_min <- 60
limite_max <- 200

# Substituir valores fora do intervalo [60, 200] por NA
dados$heartrate[dados$heartrate < limite_min | dados$heartrate > limite_max] <- NA

# Calcular a mediana dentro dos limites aceitáveis
mediana_heartrate <- median(dados$heartrate, na.rm = TRUE)

# Substituir os NAs pela mediana
dados$heartrate[is.na(dados$heartrate)] <- mediana_heartrate

summary(dados$heartrate)
```

## Tratamento de NAS

```{r}
# Função para calcular a moda
calcular_moda <- function(x) {
  # Calcular a moda (valor mais frequente)
  tbl <- table(x)
  moda <- names(tbl)[which.max(tbl)]
  return(moda)
}

# Definir a lista de variáveis categóricas
cols_categoricas <- c("sex", "feveryno", "coughyno", "breathyno", 
                      "diarryno", "vomityno", "hemoculyno", "seenwhere", 
                       "mal_tt", "cq", "sp", "aq", "qn", "art")

# Substituir NAs pela moda em cada variável categórica
for (col in cols_categoricas) {
  moda <- calcular_moda(dados[[col]])
  dados[[col]][is.na(dados[[col]])] <- moda  # Substituir NAs pela moda
  dados[[col]] <- factor(dados[[col]])  # Garantir que a coluna seja um fator
}

# Verifique as mudanças
summary(dados[cols_categoricas])
```
```{r}



```

# Variaveis Numericas 
```{r}
 

# Lista das variáveis a tratar
variaveis_tratar <- c("diarrnum", "fever_days", "vomitdays", "cough_days")

# Passo 1: Substituir -9 por NA
dados[variaveis_tratar] <- lapply(dados[variaveis_tratar], function(x) {
  x[x == -9] <- NA
  return(x)
})

# Função para remover outliers pelo método do IQR
remover_outliers <- function(x) {
  q1 <- quantile(x, 0.25, na.rm = TRUE)
  q3 <- quantile(x, 0.75, na.rm = TRUE)
  iqr <- q3 - q1
  x[x < (q1 - 1.5 * iqr) | x > (q3 + 1.5 * iqr)] <- NA
  return(x)
}

# Aplicar a remoção de outliers para cada variável
dados <- dados %>%
  mutate(across(all_of(variaveis_tratar), remover_outliers))

# Passo 2: Substituir NA's pela mediana
for (var in variaveis_tratar) {
  dados[[var]][is.na(dados[[var]])] <- median(dados[[var]], na.rm = TRUE)
}

# Verificar os dados após tratamento
summary(dados[variaveis_tratar])


```

## Variavel Outcome
```{r}
 # Identificar valores válidos
valores_validos <- c(1, 2, 3, 4)

# Substituir os valores que não são 1, 2, 3 ou 4 por 3
dados$outcome <- ifelse(dados$outcome %in% valores_validos, dados$outcome, 2)

# Transformar a variável outcome em um fator com os níveis especificados
dados$outcome <- factor(dados$outcome, levels = c(1, 2, 3, 4), labels = c("Vivo", "Obito", "Abandono", "Transferido"))

# Verificar as mudanças
summary(dados$outcome)

write.xlsx(dados, "dados_Limpes_INPD.xlsx")

```



